臺灣臺北地方法院民事判決　九十一年度勞訴字第九七號
　　原　　　告　乙○○
　　　　　　　　丁○○
　　　　　　　　丙○○
　　共　　　同
　　訴訟代理人　陳隆律師
　　被　　　告　威信不動產顧問股份有限公司
　　法定代理人　戊○○
　　訴訟代理人　甲○○
右當事人間給付資遣費等事件，本院判決如左：
    主    文
被告應各給付原告乙○○新台幣貳拾貳萬捌仟陸佰元、原告丁○○新台幣貳拾貳萬柒
仟貳佰元、原告丙○○新台幣貳拾伍萬伍仟陸佰元，及均自民國九十一年月十二日起
至清償日止按年息百分之五計算之利息。
訴訟費用由被告負擔。
本判決第一項於原告乙○○以新台幣柒萬柒仟元、原告丁○○以新台幣柒萬陸仟元、
原告丙○○以新台幣捌萬陸仟元為被告供擔保後，均得假執行。但被告如於假執行程
序實施前，依序各以新台幣貳拾貳萬捌仟陸佰元、新台幣貳拾貳萬柒仟貳佰元、新台
幣貳拾伍萬伍仟陸佰元為原告乙○○、丁○○、丙○○預供擔保後，得免為假執行。
    事    實
甲、原告方面：
一、聲明：
（一）被告應給付原告乙○○新台幣（下同）二十二萬八千六百元正及自起訴狀繕本
      送達翌日起至清償日止按年息百分之五計算之利息。
（二）被告應給付原告丁○○二十二萬七千二百元正及自起訴狀繕本送達翌日起至清
      償日止按年息百分之五計算之利息。
（三）被告應給付原告丙○○二十五萬五千六百元正及自起訴狀繕本送達翌日起至清
      償日止按年息百分之五計算之利息。
（四）原告等均願供擔保請准宣告假執行。
二、陳述：原告乙○○、丙○○自民國八十五年七月一日起，任職於被告公司行政部
    門職守，原告丁○○自八十七年七月一日起，任職於被告公司，向來均盡忠職守
    ，並無任何懈怠情事。詎被告突於九十一年二月二十六日片面宣佈自九十一年二
    月份起全面減薪，並於九十一年三月四日宣布減薪幅度高達四成：原告乙○○僅
    剩二萬一千六百元、丙○○二萬零八元、丁○○三萬三千六百元，原告三人無法
    同意，遂分別於九十一年三月七日及三月二十五日，定期預告被告終止勞動契約
    ，查原告乙○○離職前六個月的平均薪資為三萬六千元、丙○○為三萬六千元、
    丁○○則為四萬八千元，遂分別於九十一年三月七日及三月二十五日，依據勞動
    基準法第十四條第一項第五款及第六款之規定定期預告被告終止勞動契約，又依
    該條第五項規定，得準用同法第十七條規定發給資遣費，然被告竟拒付不足薪資
    及法定資遣費，原告三人爰提起本訴，請求被告給付：
１、原告乙○○所得請求者，九十一年二月份不足薪資為一萬四千四百元（0000
    0－00000＝１４４００）；九十一年三月份不足薪資為七千二百元（三月
    份工作十五日，00000－00000＝７２００）；資遣費為二十萬七千元
    （任職期間：八十五年七月一日起至九十一年三月十五日止，３６０００3ｘ５
    又９／１２個月＝２０７０００）。以上三項合計二十二萬八千六百元。
２、原告丙○○所得請求者，九十一年二、三、四月份不足薪資為四萬五千六百元（
    00000－00000＝１５２００ｘ３＝４５６０００）；資遣費為二十一
    萬元（任職期間：八十五年七月一日起至九十一年四月三十日止，３６０００ｘ
    ５又１０／１２個月＝２１００００）。以上二項合計二十五萬五千六百元。
３、原告丁○○所得請求者，九十一年二、三、四月份不足薪資為四萬三千二百元（
    00000－00000＝１４４００ｘ３＝４３２００）；資遣費為十八萬四
    千元（任職期間：八十七年七月一日起至九十一年四月三十日止，４８０００ｘ
    ３又１０／１２個月＝１８４４００）。以上二項合計二十二萬七千二百元。
三、證據：提出被告公司人事令、原告三人薪資轉帳存摺、終止勞動契約通知函、被
    告公司函、服務證明書（均影本）等件為證。
乙、被告方面：被告未於最後言詞辯論日到場，據其以前場所為之聲明及陳述略以：
一、聲明：
（一）駁回原告之訴及其假執行之聲請。
（二）如受不利判決，願供擔保請准免予假執行。
二、陳述：被告與原告間之勞僱關係原本融洽，惟被告因政府（經濟部工業局）預算
    縮減，使被告總顧問費用減少，而使被告的年度營收相對銳減，為維公司營運，
    被告分別於九十一年二月二十六日及同年三月四日，召開公司全體員工會議，佈
    達公司將全面調降薪資政策，希祈員工體恤配合，以渡難關，當時全體員工對公
    司此一政策決定，均表無異議，被告遂認全體員工同意此薪資變更之政策決定，
    並公告此一會議決議，進而依此政策發放當月薪資，原告等三人雖未出席公司宣
    布變更薪資之會議，惟於公告會議決議後均未曾表示異議，並實際受領二月份、
    三月份及四月份（惟乙○○已於三月十五日離職）薪資，可見原告三人對前開變
    更薪資之政策已默認同意，自無原告所謂之雇主片面變更契約內容之情形。原告
    三人本已默示同意公司降薪，又自行發函通知被告終止雙方之勞動契約，應屬自
    動離職為是。依勞動基準法第十四條規定之文義解釋，自行離職之員工，應不得
    向被告請求資遣費。
三、證據：提出威信不動產顧問公司登記事項卡、威信不動產顧問公司負責人戶籍謄
    本、威信不動產顧問公司員工手冊、原告工作職稱、職務內容證明書、臺北市政
    府營利事業登記證、行政院工委員會八十六年十月三十日台８６勞動字第０四七
    四九四號函、台北市政府勞工局勞資爭議案件協調會議記錄等件為證。
    理      由
甲、程序方面：
    本件被告公司，未於最後言詞辯論期日到場，核無民事訴訟法第三百八十六條各
    款所列情形，爰依原告之聲請，由其一造辯論而為判決。
乙、得心證之理由：
一、原告主張：原告乙○○、丙○○自八十五年七月一日起，原告丁○○自八十七年
    七月一日起，任職於被告公司，原告乙○○、丙○○之薪資均為三萬六千元，原
    告丁○○之薪資則為四萬八千元，詎被告公司於九十一年二月二十六日宣佈自九
    十一年二月份起全面減薪，並於九十一年三月四日宣布減薪幅度高達四成，原告
    乙○○之薪資則僅剩二萬一千六百元、丙○○則為二萬零八元、丁○○為三萬三
    千六百元，原告三人乃分別於九十一年三月七日及三月二十五日，發函預告被告
    定期終止雙方勞動契約，被告迄未給付原告三人二月、三月、四月份薪資全薪及
    資遺費之事實，業據提出被告公司人事令、原告三人薪資單、薪資轉帳存摺、終
    止勞動契約通知函、被告公司函、服務證明書（均影本）等件為證，並為被告所
    不爭執，是原告此部分主張之事實，應可信實。
二、被告公司對原告乙○○請求不足薪資及資遣費，數額部分合計二十二萬八千六百
    元及原告丙○○請求不足薪資及資遣費，數額部分合計二十五萬五千六百元，及
    原告丁○○請求不足薪資及資遣費，數額部分合計二十二萬七千二百元，被告公
    司均無爭執。惟原告主張被告係片面宣佈減薪，原告並未同意乙節，為被告公司
    所否認，被告公司並以前開情詞置辯，辯稱其無給付不足薪資與資遺費之理由。
    是本件之爭執點即係：被告公司得否片面宣佈減薪？被告公司宣佈減薪之政策，
    是否經原告三人同意？原告『受領』九十一年二月份、三月份、四月份之薪資是
    否即為默示同意？原告三人主動定期發函予被告終止勞動契約，是否係屬自行離
    職而不得請資遺費？茲分述如下：
三、被告公司雖辯稱：其宣布減薪係因公司主要業務即經濟部工業局「非都會綜合型
    工業區開發審查及管理技術服務」總顧問專案計畫之年度經費，遭業主即經濟部
    工業局在無預警之情況下，將該案計畫經費由九十年度之三千八百八十九萬九千
    元刪減一千二百餘萬元至九十一年度二千六百六十萬元，減少約百分之三十二，
    造成公司預計收入遽減，始以減薪來因應營運危機云云。惟查：
（一）被告公司所提該經濟部工業局之總顧問專案計畫，僅屬被告公司的業務之一，
      縱係屬主要業務，亦非營運生計唯一來源，且被告目前尚受有法院委託不動產
      拍賣之價格鑑定業務，此為被告所不爭執。且被告公司為私人民營公司，與經
      濟部工業局間之契約關係，乃係透過公開招標而由被告公司得標，契約之簽訂
      ，更係基於政府採購法及契約自由而簽訂，依被告所提九十年度全年之計畫被
      告公司提出之專案相關的投標須知及年度契約書，參之投標須知僅屬政府招標
      時所預設之要約，尚非屬契約條款，而經濟部工業局該專案投標須知第六條有
      關採購金額均明定為「預計金額」，並非確定金額，此為被告投標時所明知，
      至各年度的實際工作項目及計畫經費，則再由被告提出經費需求及其計算方式
      ，俟經濟部工業局核定後簽訂該年度工作協議書，有該投標須知第十條第二項
      、第十一條第二項可明。益見該專案年度計畫的經費，並非依投標須知所定「
      預計金額」計算，而係依年度分別議定，故年度計畫經費之變化，應可為被告
      所預期。
（二）再者，被告公司營運倘確有虧損或業務縮減情形時，依法亦應應循勞動基準法
      第十一條第二款規定裁減員工，並依法給予勞工一定之預告期間及資遣費，雇
      主並不因此而取得片面減薪之權利。依就業服務法第二十三條第一項前段所定
      ，於經濟不景氣致於大量失業時，中央主管機關得鼓勵雇主協商勞工循縮減工
      作時間、調整薪資、辦理教育訓練等方式，以避免裁減員工。復依勞動基準法
      第二十一條第一項前段亦特別明定「工資應由勞雇雙方議定」，同法第二十二
      條第二項規定，「除勞雇雙方另有約定者」外，「工資應全額直接給付勞工」
      ，均認雇主若出現有虧損或業務緊縮時，原則上僅取得可依勞動基準法第十一
      條第一項第二款片面終止勞動契約的權利，至調整薪資，則必須取得勞工的同
      意，雇主實無由以片面為之。
（三）按工資由勞雇雙方議定之，除法令另有規定或勞雇雙方另定有約定外，工資應
      全額直接給付勞工，勞動基準法第二十一條第一項前段及同法第二十二條第二
      項定有明文。因工資為勞工提供勞務之對價，並係勞工及其家屬據以維持生活
      之憑據，是勞動基準法第一條即明文揭櫫其立法目的乃為規定勞動條件之最低
      標準，且明定雇主得減薪之惟一方法，僅能以取得勞工同意，雙方重新訂定之
      方式為之。經查，被告公司係分於九十一年二月二十六日及同年三月四日召開
      全體員工會議，公佈將全面調降薪資政策，原告三人並未全程參與會議（且三
      月四日僅有原告乙○○與會）之事實，為被告公司所是承在卷，而觀之被告公
      司提出九十一年三月四日之會議紀要內容，未見有原告等人或公司其他員工所
      為同意之記錄，僅載明被告公司本身「基於節流考量」，片面宣布「自二月份
      起所有員工薪資全面調降四十％」之宣布。且依該記錄第二點後段云「各同仁
      於本身業務之具體績效，請於三月四日下班前以書面資料提供各單位主管作為
      彙整簽報降低個人調薪幅度之依據」，尚難認被告公司之調降薪資政策，業經
      原告三人同意。被告公司辯稱：當時全體員工對此一政策均表無異議，被告遂
      認全體員工已同意此薪資變更之政策決定云云，即不應包括原告三人，縱使被
      告公司內部有部分員工同意減薪，亦不代表原告三人亦為同意。是被告公司執
      此即謂原告三人同意減薪云云，即屬無據。
（四）又，被告雖辯稱：會後並公告前開會議決議，進而於當月之薪資實際發給即依
      此決定發給，原告三人對此決議未曾表示異議，進而實際受領二月份、三月份
      及四月份（惟乙○○已於三月十五日離職）的薪資，可見原告三人已默認同意
      公司減薪之政策云云。惟按，民法第一百五十三條第一項規定，當事人互相表
      示意思一致者，契約始能成立，而雙方意思表示一致者，乃謂雙方之意思表示
      互相合致，雖承諾之意思表示，不以明示為必要，即默示亦無不可，惟所謂默
      示之意思表示，係指依表意人之舉動或其他情事，足以間接推知其效果意思者
      而言，若單純之沉默，則除有特之情事，依社會觀念可認為一定意思表示者外
      ，不得謂為默示之意思表示（最高法院二十九年上字第七六二號判例旨參照）
      。默示之承諾，必依要約受領之舉動，或其他情事足以間接推知其有承諾之意
      思者，始得認之。若單純之沉默，則除交易上之慣例，或特定人間之特定情事
      ，足認為承諾者外，不得認為承諾（最高法院二十一年上字第一五九八號判例
      意旨參照）。故「同意」之舉，如屬默示亦可為之，然苟係單純之靜默，自與
      明示或默示有別，尚難遽認已為同意。經查，被告公司於九十一年三月四日下
      午宣布溯及自二月份起減薪，三月五日即以轉帳方式於二月六日將二月份薪資
      撥入原告等人帳戶，此有薪資單在卷可考，自不足憑此遽認原告等人有「默示
      」同意之意。
（五）而原告等三人於知悉被告二月份之薪資轉帳確實大幅減薪之後，並即為反對之
      意思表示，分別於法定的三十日內之通知期限（即三月七日及三月二十五日）
      內，對被告預定期間而主張終止契約，足見原告並無「默示」同意之意至明。
      綜上所述，原告主張被告係片面宣佈減薪，原告並未同意等語，應可採信。被
      告辯稱原告三人有默示同意云云，復未舉他證證明，自難憑採。按勞動基準法
      第二十二條第三項規定：「工資應全額直接給付勞工。」查原告乙○○原領月
      薪為三萬六千元，被告自九十一年二月份起減薪為二萬一千六百元；原告丙○○原領月薪為三萬六千元，被告自九十一年二月份起減薪為二萬零八百元；原
      告丁○○原領月薪為四萬八千元，被告自九十一年二月份起減薪為三萬三千六
      百元，有原告提出之薪資轉帳存摺影本附卷可考，並為被告所不爭執，是原告
      三人請求被告公司應分別給付原告乙○○九十一年二月份不足薪資：一萬四千
      四百元（00000－00000＝１４４００）及九十一年三月份不足薪資
      ：七千二百元（00000－00000＝７２００），合計二萬一千四百元
      ，給付原告丙○○九十一年二、三、四月份不足薪資為四萬五千六百元（00
      000－00000＝１５２００，１５２００ｘ３＝４５６００），給付原
      告丁○○九十一年二、三、四月份不足薪資為四萬三千二百元（00000－
      00000＝１４４００，１４４００ｘ３＝４３２００），洵屬有據，應予
      准許。
（六）次按，雇主不依勞動契約給付工作報酬，或違反勞動契約或勞工法令，致有損
      害勞工權益之虞者，勞工得不經預告終止契約，勞動基準法第十四條第一項第
      五款前段及第六款分別定有明文。從而，原告三人分別於法定的三十日內即九
      十一年三月七日及三月二十五日，定期預告被告終止勞動契約，即非無據。被
      告雖辯稱：原告三人於主張終止契約後仍受領三月及四月份薪資亦屬「默示同
      意」被告之減薪，既辯稱原告三人不需定期預告終止契約，復辯稱原告卲玉琪
      於被告公司已繼續工作三年以上，故原告卲玉琪終止勞動契約，依法應定有三
      十日以上之預告期間預告被告，惟原告卲玉琪所定之預告期間，係由九十一年
      三月七日至三月十六日，計僅有十日，與勞動基準法之規定未符云云。惟按勞
      動基準法第十四條第一項第五款之規定，雇主不依勞動契約給付工作報酬，或
      對於按件計酬之勞工不供給充分之工作者，勞工得不經預告終止契約，勞工係
      「得」不經預告終止契約，並非規定勞工「應」不經預告終止契約；原告依法
      本既得不經預告終止契約，是其所定預告期間自無需滿三十日方始合法之問題
      。徵之原告主張其所為預告期間之目的，係為使被告預為工作之安排，非為自
      身利益考量，兼合情理，自難認原告三人於主張終止契約後仍受領三月及四月
      分薪資係為「默示」同意被告公司之減薪。再參之被告收受原告終止契約函後
      ，除不同意發給資遣費外，對預告期間部分並未有反對之表示，是被告前開所
      辯，即無可採。再按，在同一雇主之事業單位繼續工作，每滿一年發給相當於
      一個月平均工資的資遣費；依前款計算之剩餘月數，或工作未滿一年者，以比
      例計給之。未滿一個月者，以一個月計，勞動基準法第十七條發給資遣費之規
      定並為同法第十四條第五項規定所準用。是依勞基法法第十四條第四項規定準
      用同法第十七條規定之結果，經勞工依此規定終止勞雇契約時，雇主亦應依一
      定比例計算發給勞工資遣費。被告公司雖辯稱：若員工係自行離職者，依前開
      法條文義解釋，原告即不得請求資遣費。惟查，本件係因被告公司片面大幅減
      薪，未能得原告三人同意，已詳如前述，揆諸前述法條之立法意旨，足認原告
      三人所得薪資已非其所提供勞務之對價，為維持生活並非出於己願，而依勞動
      基準法第十四條第一項第五款「雇主不依勞動契約給付工作報酬」及第六款「
      雇主違反勞動契約或勞工法令，致有損害勞工權益之虞」之規定終止與被告公
      司間之勞動契約，有原告等三人所發之「終止勞動契約通知函」為證，故被告
      公司辯稱：係原告自行離職，不得請求資遺費云云，即屬乏據。
四、查被告公司係於八十年六月五日成立，公司營業之項目係不動產顧問服務，而不
    動產顧問服務業係自八十七年四月一日起，始適用勞基法，固有被告提出之台北
    市政府營利事業登記證、營業項目細目及行政勞委會八十六年十月三十日台８６
    勞動字第０四七四九四號函為證，並經本院依職權函詢台北市政府勞工局，有台
    北市政府勞工局九十一年六月二十四日北市勞二字第０九一三二七四三二０號函
    在卷可稽。被告公司辯稱其與原告之勞雇關係於八十年六月五日成立之時起至八
    十七年三月三十一日止，均應無適用勞基法之規定，故原告丙○○與卲玉琪（二
    人係於八十五年進入被告公司）要求八十五年七月一日至八十七年三月三十一日
    之資遣費，於法無據云云。惟依勞動基準法第八十四條之二係規定「勞工工作年
    資自受僱之日起算，適用本法前的工作年資，除依當時適用之法令規定計算；當
    時無法另可資適用者，則依各該事業單位自訂之規定或勞資雙方之協商定之。適
    用本法後之工作年資，其資遣費及退休金給與標準，依第十七條及第五十五條規
    定計算。」而依被告自訂之員工手冊第六章第六之三條規定：「公司員工遭資遣
    者，工作每滿一年發給相當一個月之平均工資，不滿一年者以比例計給之。」核
    與勞動基準法之規定內容相同；另於第七章第七之二條亦定有：「本員工手冊內
    之相關規定如有未盡事宜之處，除依勞動基準法辦理外，得隨時增修之。」亦有
    比照勞動基準法適用之規定。是依前揭勞動基準法第八十四條之二之規定，有關
    原告工作年資之計算，在適用勞動基準法前，仍應依各該事業單位自訂之規定辦
    理。準此，原告乙○○任職期間自八十五年七月一日起至九十一年三月十五日止
    ，計五年又八點五個月，請求資遣費為二十萬七千元（３６０００ｘ５又９／１
    ２個月＝２０７０００）；原告丙○○任職期間同自八十五年七月一日起至九十
    一年四月三十日止計五年又十個月，請求資遣費二十一萬元（３６０００ｘ５又
    １０／１２個月＝２１００００）；原告丁○○任職期間：八十七年七月一日起
    至九十一年四月三十日止計三年又十個月，請求資遣費十八萬四千元（４８００
    ０ｘ３又１０／１２個月＝１８４４００），即無不合，均應准許。
五、綜上，原告乙○○請求被告給付九十一年二月份不足薪資一萬四千四百元、九十
    一年三月份不足薪資七千二百元及資遣費二十萬七千元，共計二十二萬八千六百
    元；原告丁○○請求被告給付九十一年二、三、四月份不足薪資：四萬三千二百
    元及資遣費十八萬四千元，合計為二十二萬七千二百元；原告丙○○請求被告給
    付九十一年二、三、四月份不足薪資四萬五千陸百元及資遣費二十一萬元，合計
    金額為二十五萬五千六百元，被告對此數額之計算基準及計算之結果復無爭執，
    是認原告之請為有理由，均應准許。
三、假執行之宣告：
    二造均陳明願供擔保，聲請宣告假執行，或免為假執行之宣告，經核無不合，爰
    分別酌定相當擔保金額，併宣告之。
四、結論：原告之訴為有理由，依民事訴訟法第三百八十五條第一項前段、第七十八
    條、第三百九十條第二項、第三百九十二條，判決如主文。
中　　　華　　　民　　　國　　九十一　　年　　　十二　　　月　　十九　　日
　　　　　　　　　　　　　　　勞工法庭　法　　　官　林振芳
右為正本係照原本作成
如對本判決上訴，須於判決送達後廿日內向本院提出上訴狀
中　　　華　　　民　　　國　　九十一　　年　　　十二　　　月　　二十　　日
　　　　　　　　　　　　　　　　　　　　法院書記官　葛映嵐
